臺灣高等法院民事判決
111年度上字第567號
上  訴  人  楊志堅   
訴訟代理人  謝憲愷律師
複 代理 人  葉展辰律師
上  訴  人  楊寶霞  
兼  上一人  
訴訟代理人  翁楊寶玉

上  訴  人  劉楊寶蓮

上  訴  人  楊國治  
兼  上三人  
訴訟代理人  楊鎮龍  
上  一  人  
訴訟代理人  劉燕芬  

兼  上二人   
訴訟代理人  楊  金  
上  訴  人  楊錦雲  

上  一  人                          
訴訟代理人  林宛意  
上  訴  人  楊佳雯  
訴訟代理人  王秀華  
上  訴  人  楊佳穎  
被 上訴 人  陳建男  
訴訟代理人  陳俊廷律師

上列當事人間請求分割共有物事件，上訴人對於中華民國111年2
月25日臺灣士林地方法院110年度訴字第1698號第一審判決提起
上訴，本院於111年10月19日言詞辯論終結，判決如下：
    主  文
上訴駁回。
第二審訴訟費用由兩造按原判決附表二「權利範圍」欄所示比例
負擔。
    事實及理由
壹、程序方面：
一、按請求分割公同共有物之訴，為固有必要共同訴訟，其訴訟
    標的對於共同訴訟之各人必須合一確定。又訴訟標的對於共
    同訴訟之各人必須合一確定者，共同訴訟人中一人之行為有
    利益於共同訴訟人者，其效力及於全體，民事訴訟法第56條
    第1項第1款定有明文。查本件被上訴人於原審以楊志堅、劉
    楊寶蓮、楊佳雯、楊金、楊寶霞、楊錦雲、翁楊寶玉、楊國
    治、楊鎮龍、楊佳穎等10人為被告，起訴請求分割共有物；
    原審判決後，雖僅楊志堅提起上訴，然依民事訴訟法第56條
    第1項第1款規定，其上訴效力及於原審共同被告劉楊寶蓮、
    楊佳雯、楊金、楊寶霞、楊錦雲、翁楊寶玉、楊國治、楊鎮
    龍、楊佳穎等9人，先予敘明。
二、楊佳雯、楊佳穎經合法通知，無正當理由，未於最後言詞辯
    論期日到場，核無民事訴訟法第386條所列各款情形，爰依
    被上訴人聲請，由其一造辯論而為判決。
貳、實體部分：
一、被上訴人主張：坐落臺北市○○區○○段○○段00地號土地，暨其
    上同段000建號建物（即門牌臺北市○○區○○街0段000號房屋
    ，下合稱系爭房地）為兩造共有，應有部分如原判決附表二
    （下稱附表）「權利範圍」欄所示。系爭房地並無因物之使
    用目的不能分割之情形，亦無不得分割之約定，且共有人無
    法達成分割協議。爰依民法第823條第1項規定，求為准系爭
    房地予以分割之判決（原審判決以系爭房地應予變賣，所得
    價金由兩造按附表「權利範圍」欄所示比例分配之，上訴人
    不服，提起上訴)。並於本院答辯聲明：如主文所示。
二、上訴人則以：㈠楊志堅部分：伊與母親長久居住於系爭房地
    ，居住與生存權利應予保障，且被上訴人之應有部分僅為9
    分之1，法院拍賣程序價格低廉，系爭房地不應以變價方式
    分割；伊願以新臺幣250萬元與被上訴人協商購買其應有部
    分，再由共有人自行委託仲介出售；或將被上訴人之應有部
    分分配予上訴人，再由上訴人給付相當之補償金予被上訴人
    ，以維持多數共有人之利益；㈡劉楊寶蓮、楊金、楊寶霞、
    楊錦雲、翁楊寶玉、楊國治、楊鎮龍等7人部分：系爭房地
    共有人數眾多，無法原物分割，希望原物出售；㈢楊佳雯、
    楊佳穎未於最後言詞辯論期日到場，但於準備程序均陳稱系
    爭房地僅有一出入口，不適於原物分割，楊佳穎並表示就系
    爭房地變價分割或原物分割均無意見；各等語，資為抗辯。
    並於本院上訴聲明：㈠原判決廢棄。㈡被上訴人在第一審之訴
    駁回。
三、查，兩造為系爭房地之共有人，應有部分如附表「權利範圍
    」欄所示等情，有卷附土地與建物登記謄本可稽（見原法院
    110年度士司調字第235號卷第42-48頁），且為兩造所不爭
    執，堪信為真。
四、本件應審究者為系爭房地應如何分割為當？茲論述如下：
　㈠按共有人得隨時請求分割共有物，但因物之使用目的不能分
    割或契約定有不可分割之期限者，不在此限，民法第823條
    第1項定有明文。次按分割之方法不能協議決定，或於協議
    決定後因消滅時效完成經共有人拒絕履行者，法院得因任何
    共有人之請求，命為下列之分配：以原物分配於各共有人
    。但各共有人均受原物之分配顯有困難者，得將原物分配於
    部分共有人。原物分配顯有困難時，得變賣共有物，以價
    金分配於各共有人；或以原物之一部分分配於各共有人，他
    部分變賣，以價金分配於各共有人。以原物為分配時，如共
    有人中有未受分配，或不能按其應有部分受分配者，得以金
    錢補償之，民法第824條第2、3項分別定有明文。
　㈡經查：
　　⒈系爭房地為兩層樓透天建物，現作為住家使用，依其使用
      目的並非不能分割，兩造間亦無不分割之約定等情，業經
      本院會同兩造前往現場履勘，製有卷附勘驗程序筆錄及現
      場照片可稽(見本院卷第233-238頁、第251-279頁)。而系
      爭房地於地政權管法令上並無不得分割之限制，亦有卷附
      臺北市建成地政事務所111年7月12日北市建地測字第1117
      009595號函可參(見本院卷第223-224頁)。故被上訴人依
      民法第823條第1項規定請求分割系爭房地，應予准許。
　　⒉按分割共有物，究以原物分割，或變價分割為適當，法院
      應斟酌當事人意願、共有物之使用情形、經濟效用及全體
      共有人之利益等情形而為適當之分割，不受共有人所主張
      分割方法之拘束（最高法院87年度台上字第1402號民事判
      決參照）。本院審酌系爭房地為兩層樓透天建物，編列同
      一門牌，依靠同一樓梯進出，並無後門及其他樓梯出入；
      一樓現由楊志堅及其母親、姪子居住使用，內有兩房、兩
      廳及一廚房、一衛浴；二樓現由楊金居住使用，內有三房
      及一廚房，穿過廚房旁之天井，尚有一房；由房間後之閣
      樓門登上木板樓梯之閣樓，內有兩房，亦為楊金居住使用
      （見本院卷第233-238頁、第251-279頁勘驗程序筆錄及現
      場照片）。則系爭房地供通常住家使用，由兩造共11人所
      共有，共有人數眾多；且系爭房地編列同一門牌，並仰賴
      同一樓梯進出，上下樓層並無獨立性，現亦由不同共有人
      居住使用，內部公共空間與房間交錯，並不適於以原物分
      配於各共有人。參以變價分割，乃賦與各共有人變賣共有
      物，按其應有部分比例公平受價金分配之權利；如系爭不
      動產果值高價，於公告拍賣之後，應買人自當競相出價，
      而得以公平之價格賣出；倘楊志堅或其他共有人基於前述
      考量有意取得系爭房地，亦得於共有物變價分配之執行程
      序中出價參與標買，而兼顧現在居住使用系爭房地之共有
      人之利益；縱拍定之買受人非兩造任一人時，楊志堅或其
      他共有人依民法第824條第7項規定，亦享有以相同條件優
      先承購之權利，而於各共有人之權益，並無不利。且多數
      共有人亦希望以原物出售，分配價金之方式分割系爭房地
      ，較符合公平等情狀，認系爭房地以變價方式變賣後，再
      由兩造按各自應有部分比例分配價金之分割方法，可兼顧
      兩造之利益及經濟效益，應屬妥適。準此，系爭房地應依
      民法第824條第2項第2款規定予以變賣，再由兩造依附表
      所示應有部分比例分配價金，而消滅共有關係為當。
五、從而，被上訴人依民法第823條第1項規定，訴請裁判分割系
    爭房地，為有理由。原審以系爭房地原物分割顯有困難，及
    參酌共有人之意願、經濟效用，與共有人之公平利益，認系
    爭房地應以變價分割為當，而判決系爭房地應予變賣，所得
    價金由兩造按附表「權利範圍」欄所示比例分配，於法核無
    不合。上訴意旨指摘原判決不當，求予廢棄改判，為無理由
    ，應駁回上訴。又裁判分割共有物之形成訴訟，法院決定共
    有物分割之方法時，應斟酌何種分割方法較能增進共有物之
    經濟效益，並兼顧兩造之利益，以決定適當之分割方法，不
    受起訴聲明之拘束，亦不因何造起訴而有不同，依民事訴訟
    法第80條之1、第85條第1項後段規定，應由兩造依原應有部
    分比例分擔訴訟費用，始為公平，爰諭知如主文第2項所示
    。
六、本件事證已臻明確，兩造其餘之攻擊或防禦方法及已提出之
    證據，經本院斟酌後，認為均不足以影響本判決之結果，爰
    不逐一論列，附此敘明。
七、據上論結，本件上訴為無理由。爰判決如主文。　　
中　　華　　民　　國　　111 　年　　10　　月　　31　　日
  　　　　　　　　民事第九庭  
  　                    審判長法  官  楊絮雲   
                              法  官  陳賢德
                              法  官  郭顏毓
正本係照原本作成。
如不服本判決，應於收受送達後20日內向本院提出上訴書狀，其
未表明上訴理由者，應於提出上訴後20日內向本院補提理由書狀
（均須按他造當事人之人數附繕本）上訴時應提出委任律師或具
有律師資格之人之委任狀；委任有律師資格者，另應附具律師資
格證書及釋明委任人與受任人有民事訴訟法第466條之1第1項但
書或第2項所定關係之釋明文書影本。如委任律師提起上訴者，
應一併繳納上訴審裁判費。
中　　華　　民　　國　　111 　年　　10　　月　　31　　日

    　　　　　　　　　　　　　書記官  馬佳瑩